【裁判字號】    99,消債聲,55
【裁判日期】    990602
【裁判案由】    聲請免責
【裁判全文】
臺灣板橋地方法院民事裁定            99年度消債聲字第55號
聲請人  甲○○
上列當事人因消費者債務清理事件，聲請免責，本院裁定如下：
    主  文
債務人甲○○不免責。
    理  由
一、按「法院為終止或終結清算程序之裁定確定後，除別有規定
    外，應以裁定免除債務人之債務。」、「債務人有下列各款
    情形之一者，法院應為不免責之裁定，但債務人證明經普通
    債權人全體同意者，不在此限：一、於七年內曾依破產法或
    本條例規定受免責；二、隱匿、毀損應屬清算財團之財產，
    或為其他不利於債權人之處分；三、捏造債務或承認不真實
    之債務；四、因浪費、賭博或其他投機行為，致財產顯然減
    少或負擔過重之債務，而生開始清算之原因；五、於清算聲
    請前一年內，已有清算之原因，而隱瞞其事實，使他人與之
    為交易致生損害；六、明知已有清算原因之事實，非基於本
    人之義務，而以特別利於債權人中之一人或數人為目的，提
    供擔保或消滅債務；七、隱匿、毀棄、偽造或變造帳簿或其
    他會計文件之全部或一部，致其財產之狀況不真確；八、故
    意於財產及收入狀況說明書為不實之記載，或有其他故意違
    反本條例所定義務之行為」，消費者債務清理條例第132 條
    、第134 條定有明文。
二、本件債務人甲○○聲請消費者債務清理事件，前經本院以97
    年度消債更字第277號裁定自民國97年8月25日開始更生程式
    ，因債務人所提更生方案未經債權人會議可決，債務人之財
    產又不敷支應清算程序之費用，經本院於98年12月30日裁定
    開始清算程序，並同時終止清算程序（本院98年度消債清字
    第136號），上開終止清算程序部分因未經抗告而確定。經
    本院依職權函知債權人就本院應否裁定免除債務人債務陳述
    意見結果，債權人萬泰商業銀行股份有限公司（下稱萬泰銀
    行）、大眾商業銀行股份有限公司（下稱大眾銀行）均具狀
    提出消費明細內容，並表明不同意債務人免責，其理由如下
    ：
    (一)債權人萬泰銀行表示：債務人之現金卡於89年4月開始動
      用即提領5萬元，當年度總計提領234,000元、90年度提領
      共計144,000元、91年度提領54,000元、92年度提領
      202,000元、93年度提領676,500元、94年度提領493,000
      元。債務人於94年11月15日清償完畢後，當月即又密集提
      領共30萬元、95年1月當月提領4萬元、同年4月提領
      11,000元。其消費紀錄密集巨額預借現金，顯已超出薪資
      收支，而於收入有限、無任何財產之情況下，仍未衡量自
      身償債能力而節制花費，顯有奢侈、浪費而非屬通常生活
      所需之開銷致負擔過重之債務，係消債條例第134條第1項
      第4款應為不免責情形。且債務人配偶滕海雄所有位於桃
      園縣龜山鄉○○街31巷2弄11號5樓之不動產，於鈞院裁定
      開始並同時終止清算前，因買賣移轉予他人，所得價金亦
      未用於償債，顯係規避夫妻剩餘財產分配請求權所為，構
      成消債條例第134條第2款不免責事由，請求不予免責等語
      。
    (二)債權人大眾銀行表示：債務人使用本行現金卡於92年7月
      提領現金4萬元、同年9月提領現金4萬元、93年1月提領
      40,200元、同年7月提領80,200元、同年8月提領39,200元
      、94年3月提領30,100元、同年9月提領30,100元、同年11
      月提領200,500元、95年1月提領130,500元、同年2月提領
      40,200元、同年4月提領22,100元，其消費性質非屬一般
      通常生活之必要費用，且逾越其可得支配之所得，顯屬消
      債條例第134條第4款之情形，請求為不免責之裁定等語。
三、經查，
    (一)本件債務人前經本院以97年度消債更字第277號裁定開始
      更生程式，因更生方案未獲債權人會議可決，且債務人名
      下無財產，不敷清償清算程序費用，經本院以98年度消債
      清字第136號裁定於98年12月30日開始清算程序並同時終
      止清算程序，各債權人於清算程序中均未受償等情，業經
      本院依職權調閱本院98年度司執消債更字第64號消債執行
      卷宗可稽。
    (二)債務人於本件更生程序中，陳報其名下無財產，因配偶滕
      海雄中風，無法工作，家庭每月必要支出為房屋租金
      9,000 元、與配偶滕海雄2人之伙食費5,000元、交通費用
      1,000 元、醫療費用1,500元、健保費1,050元、水電瓦斯
      3,000元，計20,550元，均由其負擔等情，有更生事件財
      產及收入狀況報告書附於本院97年度執消債更字第64號卷
      第54頁可憑。而依債權人萬泰銀行、大眾銀行所提債務人
      之現金卡提領明細，債務人向萬泰銀行申領之現金卡於89
      年4月開始動用即提領5萬元，當年度總計提領234,000元
      、90年度提領共計144,000元、91年度提領54,000元、92
      年度提領202,000元、93年度提領676,500元、94年度提領
      493,000元。債務人於94年11月15日清償完畢後，當月又
      密集提領共30萬元、95年1月當月提領4萬元、同年4月提
      領11,000元；另債務人以大眾銀行現金卡於92年7月提領
      現金4萬元、同年9月提領現金4萬元、93年1月提領40,200
      元、同年7月提領80,200元、同年8月提領39,200元、94年
      3月提領30,100元、同年9月提領30,100元、同年11月提領
      200,500元、95年1月提領130,500元、同年2月提領40,200
      元、同年4月提領22,100元等情，其單月向債權銀行預借
      現金達數萬至數十萬元之金額，且有為其每月收入之數倍
      者，其支出已明顯逾越家庭日常生活必要之支出金額。則
      債務人是否有因浪費、賭博或其他投機行為，致負擔過重
      之債務，而生開始清算之原因，非無疑問。債務人雖陳明
      係供公公住院及安養中心費用並喪葬費用，另修補租處屋
      頂等語，但均未提出證據以為相當之釋明，尚難遽信。則
      債權人認債務人有高度道德風險之虞，尚非子虛。
    (三)再查，債務人之配偶滕海雄於89年10月16日取得坐落桃園
      縣龜山鄉○○村○○街31巷2弄11號5樓房屋及其坐落基地
      之所有權，於本院裁定開始更生程序後之98年12月2日以
      買賣為原因，移轉登記予第三人謝素盆等情，有財產歸屬
      資料清單及異動資料附於本院卷第16-18頁可稽。又上開
      房地於98年移轉之際尚存有貸款110萬元乙情，亦據債務
      人陳明，（見本院卷第29頁），此與上開債務人向萬泰銀
      行申領之現金卡於89年4月開始動用即提領5萬元，當年度
      總計提領234,000元、90年度提領共計144,000元、91年度
      提領54,000元、92年度提領202,000元、93年度提領
      676,500元、94年度提領493,000元。債務人於94年11月15
      日清償完畢後，當月又密集提領共30萬元、95年1月當月
      提領4萬元、同年4月提領11,000元；另債務人以大眾銀行
      現金卡於92年7月提領現金4萬元、同年9月提領現金4萬元
      、93年1月提領40,200元、同年7月提領80,200元、同年8
      月提領39,200元、94年3月提領30,100元、同年9月提領
      30,100元、同年11月提領200,500元、95年1月提領
      130,500元、同年2月提領40,200元、同年4月提領22,100
      元等之開始負債及債務形成之時間相密接，債務人非無以
      之協助滕海雄繳納貸款或獨力負擔家庭活生費用之可能。
      再參以債務人亦陳稱因遇詐騙致刷卡借款20萬元代滕海雄
      清償債務等語（見本院卷第29頁），則債務人顯有增加自
      己之債務，而增進滕海雄資產之投機行為。則債權人主張
      債務人有投機行為，致負擔過重之債務，而生開始清算之
      原因，堪予採取。
    (四)債務人對其連續性借款並無清償能力，猶未撙節開支，反
      而無節制地借用現金致使背負龐大債務，且未釋明其預借
      現金之支出用途及流向，僅謂因配偶無正常收入，需負擔
      家庭生活費用、子女扶養費及公公就醫、安養中心及喪葬
      等費用，致無力清償債務云云，但並未舉證以證明其因果
      關係。是本院經審酌債務人之收入、支出情形，佐以其使
      用現金卡之狀況，堪認債務人應有消債條例第134條第4款
      「因浪費、賭博或其他投機行為，致財產顯然減少或負擔
      過重之債務，而生開始清算之原因」之情事，依首揭說明
      ，本件債務人應不免責，爰裁定如主文。
五、末按法院為不免責或撤銷免責之裁定確定後，債務人繼續清
    償債務，而各普通債權人受償額均達其債權額之20%以上者
    ，法院得依債務人之聲請裁定免責，消債條例第142條定有
    明文。又滕海雄所有上開房地買賣價金為190萬元，除用以
    清償原有貸款110萬元、第二順位抵押權30萬元、買賣費用
    8萬元及清償親戚債務12萬元外，尚有餘款30萬元，業據債
    務人陳明（見本院卷第29頁）。是債務人於本件不免責裁定
    確定後，如有繼續清償債務，而各普通債權人受償額均達其
    債權額之20%以上者，即得依消債條例上開規定另為免責之
    聲請，附此敘明。
中    華    民    國    99    年    6     月    2     日
                  民事第二庭    法  官  陳麗玲
以上正本證明與原本無異。
如不服本裁定應於送達後10日內向本院提出抗告狀，並應繳納抗
告費新臺幣1,000 元。
中    華    民    國    99    年    6     月    2     日
                                書記官  粘建豐

司法院資訊處製作；財團法人民間司法改革基金會備份。
